【裁判字號】    89,台上,1048
【裁判日期】    890302
【裁判案由】    偽造私文書
【裁判全文】
最高法院刑事判決                              八十九年度台上字第一○四八號
    上  訴  人  甲○○
    選任辯護人  郭疆平律師
右上訴人因偽造私文書案件，不服台灣高等法院中華民國八十六年十二月十七日第二
審判決( 八十六年度上訴字第五一七一號，起訴案號：台灣板橋地方法院檢察署八十
五年度偵字第五三○九號 )，提起上訴，本院判決如左：
    主  文
原判決撤銷，發回台灣高等法院。
    理  由
本件原判決認定上訴人甲○○係納稅義務人鋅輔工程有限公司（下稱鋅輔公司）董事
，並為該公司之實際負責人。民國八十三年一月間，上訴人為逃漏鋅輔公司之營利事
業所得稅，明知譚申輝、袁文強、洪國忠、曾敏玲、林幸薇、胡銘銓、潘靜娟、吳阿
綢妹、謝秀芬、馬智中、陳建宏、陳玉真、王佳莉、鄭梅英、楊朝勝、吳智雄、李美
真、林士淵、黃惠真、羅秀英、伍柏健、姜淑玲、曾維廉、汪春萍、卓秀白、眭世文
、曾予從、姚國興、洪雪玲、蔡明燕、李友義及周彥光等三十二人並未受鋅輔公司雇
用，亦未向鋅輔公司領取工資，竟在台北縣樹林鎮鎮○街三六七巷十弄一號一樓，將
虛偽之工人名單及工資資料，交予不知情之會計胡瀛梅偽造鋅輔公司薪資底冊，以虛
報薪資之不正當方法，申報譚申輝等三十二人於八十二年一月至十二月間在鋅輔公司
工作，各領取薪資新台幣(下同)十五萬元，合計四百八十萬元，並將該鋅輔公司薪資
底冊轉交不知情之會計師林正隆，憑以製作譚申輝等人之各類所得扣繳暨免扣繳憑單
，及鋅輔公司八十二年度營利事業所得稅申報書，將之列為鋅輔公司成本扣抵所得，
向財政部台灣省北區國稅局申報鋅輔公司八十二年營利事業所得稅，藉此不正當方法
逃漏鋅輔公司八十二年度之營利事業所得稅一百二十萬元，足生損害於譚申輝等三十
二人及稅捐機關對於課徵稅捐之正確性等情。因而撤銷第一審判決，改判依牽連犯論
處上訴人行使偽造私文書，足以生損害於公眾及他人罪刑，固非無見。
惟查：(一)、有罪判決書之事實一欄，為判斷其適用法令當否之準據，法院應將依職權
認定與論罪科刑有關之事實，翔實記載，然後於理由內逐一說明其憑以認定之證據，
並使事實認定與理由說明，互相適合，方為合法。倘若事實認定與理由說明，不相一
致，按諸刑事訴訟法第三百七十九條第十四款後段規定，即屬判決理由矛盾之當然違
背法令。原判決事實欄僅記載上訴人將虛偽之工人名單及工資資料，交予不知情之胡
瀛梅偽造鋅輔公司薪資底冊，以虛報薪資之不正當方法，逃漏鋅輔公司八十二年度之
營利事業所得稅等情，並未認定記載上訴人有將不實事項記入帳冊之情事，惟理由二
卻說明上訴人明知為不實之事項，偽造譚申輝等人之鋅輔公司薪資底冊，而記入帳冊
，另成立（修正前）商業會計法第六十六條第一款之罪云云，關於此部分事實之記載
與理由說明不相一致，難謂無判決理由矛盾之違法。(二)、刑法第二百十條偽造私文書
罪，係指偽造他人名義之文書而言，若係自己之文書，雖登載不實，祇屬虛妄行為，
不能構成偽造私文書之罪。原判決理由二說明上訴人係鋅輔公司之實際負責人，偽造
譚申輝等人之鋅輔公司薪資底冊，持交會計師林正隆，憑以製作譚申輝等人之不實各
類所得扣繳暨免扣繳憑單，及鋅輔公司八十二年度營利事業所得稅申報書，足以生損
害於譚申輝等人及稅捐稽徵之正確性，並向財政部台灣省北區國稅局申報鋅輔公司八
十二年營利事業所得稅，藉以逃漏鋅輔公司之營利事業所得稅，所為係犯刑法第二百
十六條、第二百十條、第二百十五條、(修正前)商業會計法第六十六條第一款及稅捐
稽徵法第四十七條第一款、第四十一條之罪云云。似指上訴人偽造譚申輝等人之鋅輔
公司薪資底冊，成立偽造私文書罪。惟查原判決事實欄並未明確認定記載上訴人偽造
如何之私文書，且卷附所謂鋅輔公司之薪資底冊，並無各冊列名義人之簽名或蓋章，
與一般之薪資印領清冊表示冊列人員已領取冊列薪資，而具有收據之性質有別。就該
薪資底冊從形式上觀察，能否謂係冊列名義人用以表示已領得冊列薪資之證明，而屬
私文書，殊有疑義，原審對此未予究明，遽予判決，自有可議。(三)、上訴人行為後，
商業會計法已於八十四年五月十九日修正公布，並於同年月二十一日生效。修正前該
法第六十六條第一款之罪，已改列為第七十一條第一款，而其法定刑亦有變更，原判
決未予比較新舊法之適用，亦屬無可維持。上訴意旨指摘原判決不當，尚非全無理由
，應認有撤銷發回更審之原因。
據上論結，應依刑事訴訟法第三百九十七條、第四百零一條，判決如主文。
中      華      民      國    八十九    年      三      月      二      日
                              最高法院刑事第五庭
                                  審判長法官  董  明  霈
                                        法官  丁  錦  清
                                        法官  林  茂  雄
                                        法官  王  居  財
                                        法官  陳  宗  鎮
      右正本證明與原本無異
                                              書  記  官
中      華      民      國    八十九    年      三      月      九      日


司法院資訊處製作；財團法人民間司法改革基金會備份。
